【裁判字號】    89,簡上,87
【裁判日期】    901224
【裁判案由】    公共危險
【裁判全文】
台灣新竹地方法院刑事判決                          八十九年度簡上字第八七號
    上  訴  人
    即  被  告  乙○○
                甲○○
    共      同
    選任辯護人  何邦超律師
右列上訴人即被告因公共危險案件，不服本院新竹簡易庭八十九年度竹簡字第三七一
號，中華民國八十九年七月十三日第一審簡易判決（聲請案號為八十九年度偵字第三
○六五號）提起上訴，本院管轄第二審合議庭認不得以簡易判決處刑，改依通常訴訟
程序審理，自為第一審判決如左：
    主  文
原判決撤銷。
乙○○、甲○○均無罪。
    理  由
一、公訴意旨略以：乙○○、甲○○分別係位於新竹市科學園區○○路二十五號世大
    積體電路股份有限公司（業與台灣積體電路製造股份有限公司合併，而以台灣積
    體電路製造股份有限公司為存續公司）之機電工程師、資深工程師，二人負責該
    公司機電大樓二樓緊急發電機之保養、運轉等維護工作，乙○○、甲○○二人平
    日即應注意不得有油漬或其他溢漏之柴油留置於緊急發電機四周，並應注意發電
    機運轉過久，將可能造成馬達皮帶過熱而引燃附近油漬之狀況產生，且依情形均
    無不能注意之情事，乙○○、甲○○竟疏未注意發電機四周已有油漬產生及馬達
    皮帶已因發電機運轉過久而產生高熱，終導致該公司機電大樓二樓之一號、二號
    緊急發電機，於八十八年九月二十二日十六時二十五分許因運轉過久致使馬達皮
    帶過熱引燃附近油漬，而發生火災併遭燒毀之結果，致生公共危險，因認被告二
    人涉有刑法第一百七十五條第三項之罪嫌。
二、按犯罪事實應依證據認定之，無證據不得推定其犯罪事實；又不能證明被告犯罪
    者，應諭知無罪之判決，刑事訴訟法第一百五十四條、第三百零一條第一項分別
    定有明文。而所謂認定犯罪事實之證據，係指足以認定被告確有犯罪行為之積極
    證據而言，該項證據自須適合於被告犯罪事實之認定，始得採為斷罪資料，又苟
    未能發現相當證據或證據不足以證明，自不能以推測或擬制之方法，以為裁判基
    礎，故被告否認犯罪事實所持之辯解，縱屬不能成立，仍非有積極之證據足以證
    明其犯罪行為，不能遽為有罪之認定，此觀諸最高法院二十九年上字第三一○五
    號、四十年台上字第八六號及三十年上字第一八三一號判例自明。
三、公訴意旨認被告二人涉有刑法第一百七十五條第三項之罪嫌，無非係以被告乙○○、甲○○之自白、新竹市消防局火災原因調查報告書一份、照片二十三張、工
    業暨發電機引擎操作保養手冊一本在卷資為佐證。訊之被告乙○○、甲○○二人
    固不否認其分別於世大積體電路股份有限公司擔任機電工程師、資深工程師，而
    其所負責保養之公司編號二號之緊急發電機於八十八年九月二十二日十六時二十
    五分許失火之事實，惟否認有何公共危險之行為，均辯稱：發電機依照原廠及公
    司規定有二週、四週、月、季及年度保養，不同之保養週期各有不同之保養項目
    ，伊均有按照保養週期之規定實施保養，在失火前最近一次是在九月十六日做四
    週保養，二人有依照規定為保養，後因九二一地震停電，發電機自動運轉供電，
    至使用二十四小時之限制，是指發電機滿載運轉之情形，如發電機非滿載運轉，
    可使用一個檢查週期，而當時運轉並非滿載等語。經查：
（一）被告乙○○、甲○○前係任職於世大積體電路股份有限公司擔任機電工程師、
      資深工程師之工作，負責緊急發電機之保養、運轉等維護工作，而於八十八年
      九月二十一日因地震後台灣電力公司停止供電後，公司之緊急發電機即開始運
      轉供電，嗣於八十八年九月二十二日十六時二十五分許，因故失火燃燒等情，
      業據被告二人供述明確，並有新竹市消防局火災原因調查報告書在卷可憑，應
      堪採信。
（二）其次，就本件緊急發電機失火之原因而言，經新竹市消防局調查結果，認為：
      「起火戶電源因九二一地震停電後即由該廠之一、二號緊急發電機運轉供電全
      公司三棟大樓之照明、電梯、冰水機、生產廠房空調等電力（該緊急發電機於
      八十六年度安裝後，均有定期保養〈如緊急發電機保養檢查表〉，最近保養日
      期為八十八年九月十六日，經向保養人查詢後得知馬達皮帶入廠後未曾更新過
      ），共連續不間斷運轉三十八時又三十八分鐘，故研判本案不排除因緊急發電
      機連續運轉過久致馬達皮帶過熱引燃附近油漬，而引發火災之可能」等情（他
      卷第十三頁火災調查報告書參見），而關於本件火災之起火點之部分，則認：
      「觀察機電大樓二樓緊急發電機燒毀後情形，發現二號機受燒後，該機東側活
      塞蓋及上方之散熱器燒毀後情形，發現該處以靠南面附近受燒毀、變色較嚴重
      ；附近大型風扇旁之鐵製皮帶保護蓋受燒後，留有嚴重受燒變色情形，顯示火
      勢以大型風扇及引擎中間之馬達皮帶處附近最為猛烈，且由曲軸保護蓋、活塞
      蓋、散熱器處留有一明顯火流燒痕，該處為燃燒最嚴重處所之最低點，顯示火
      勢由南面馬達皮帶處附近開始燃燒」等情（他卷第四十三頁暨該頁編號二十三
      號照片參見），且經證人即到場調查之新竹市消防局丁○○證稱：「火災的範
      圍只有二樓的發電機室，有二台發電機，靠警衛室的二號發電機燒的最嚴重，
      發電機的南面燒毀最嚴重，南面的活塞蓋、濾油杯燒毀最嚴重，活塞蓋附近的
      橡膠油管全部被燒毀，可見該處火勢最大，在風扇附近，鐵製皮帶保護蓋受燒
      後留有嚴重變色的情形」、「火流的燒痕是火燃燒時，在不會被毀燒的物品如
      牆壁所留下的痕跡，如果是在該處附近開始燃燒會在該處留下火流燒痕。」、
      「火燃燒過後有V字型的火流現象，在剛開始燃燒的地方有火流燒毀，延燒的
      部分只有燒過的痕跡」、「以這件來說，是濾油杯、橡膠油管處燒得最嚴重，
      因油管燒破後會有油料洩漏出來，產生擴大的效果，會使該處燃燒最嚴重，一
      般人會認為該處是起火點，我們看過火流後，在馬達附近的皮帶處，才是起火
      點，因為馬達附近的火流燒痕，從這火流燒痕延燒到橡膠油管處，所以馬達皮
      帶處才是起火點」、「（他卷）第二十三號照片中央位置的物品是如何稱呼我
      不是很清楚，是在現場世大公司的員工說是叫皮帶的保護蓋，該皮帶保護蓋上
      色差部分是火流燒痕，顏色較淡處是開始燃燒的位置。」等語（本院九十年四
      月四日訊問筆錄參見），從而本件火災，依照現場情形以觀，是從二號發電機
      之皮帶護罩附近起火燃燒，亦堪認定。
（三）再者，二號發電機之皮帶護罩，係由直條金屬物質所製成，此有他卷第四十三
      頁照可據，是該皮帶護罩本身並不會燃燒，故該處之火流燒痕應係皮帶護罩內
      之物品或位於火流燒痕附近之物品燃燒而造成，至於造成火流燒痕之物，雖據
      證人丁○○證稱：「皮帶在快速運轉中，會產生高溫八百到一千二百度且皮帶
      使用中會掉落橡膠屑，若再粘附油料等物是可以燃燒的。」、「油漬部分是因
      馬達附近會加黃油，且運轉時會有機油，因為，第一點馬達上面不會有放置易
      燃物品、第二點機械轉軸即軸承處上方有一個黃油嘴，將黃油加入黃油嘴，黃
      油會流至軸承處，以防運轉過熱，我是以此推論出有油漬的，現場都燒毀，我
      沒有辦法判斷是否有油漬。」、「黃油不是一種縱火劑，黃油可以燃燒，火的
      燃點在一百多度左右就可以燃燒，但只有溫度沒有火是無法燃燒的。」、「（
      皮帶加溫會燃燒？）會，皮帶運轉有高溫八百到一千二百度，如果現場有粉末
      就自燃起來，不需引火才會燃燒」、「黃油嘴離馬達有多遠我不知道，馬達皮
      帶在運轉時絕對會有產生皮帶粉末，屬橡膠」等語（本院九十年四月四日訊問
      筆錄參見），然而，皮帶護罩內部之情形，於新竹市消防局為火災調查時，並
      未開啟檢查，僅有目視並未發現皮帶等情，亦經證人丁○○證述明確，從而，
      在皮帶護罩內，皮帶之位置、黃油嘴之位置、皮帶屑可能掉落而與黃油或其他
      油漬混合之情形，均無從認定，又該發電機平時並不使用，僅係於遭遇停電狀
      況時啟動供應備用電力等情，亦據台灣積體電路製造股份有限公司亦函覆在卷
      ，是其未於長時間頻繁運轉之情形下，是否產生足夠燃燒之皮帶屑，亦無從判
      斷，另外，皮帶保養檢查，須至皮帶「如磨損有裂痕或磨破即應換新」，否則
      予以調整即可，此並有怡和太平洋重機股份有限公司操作保養手冊第五十四頁
      記載明確，是皮帶部分顯然並非有使用時限之限制，因此，新竹市消防局火災
      調查報告中所認：「研判本案不排除因緊急發電機連續運轉過久致馬達皮帶過
      熱引燃附近油漬，而引發火災之可能」之結果，雖不無可能，惟依照所調查之
      情形，應無從遽邇推斷緊急發電機火災所造成之原因，係因馬達皮帶過熱引燃
      附近油漬所造成；另外，皮帶保養檢查，須至皮帶「如磨損有裂痕或磨破即應
      換新」，否則予以調整即可，此並有怡和太平洋重機股份有限公司操作保養手
      冊第五十四頁記載明確，是皮帶部分顯然並非有使用時限之限制而必須更換，
      因此，新竹市消防局火災調查報告中所認：「該緊急發電機於八十六年度安裝
      後，經向保養人查詢後得知馬達皮帶入廠後未曾更新過」等情，應無從因未曾
      更換，而推論出係被告二人有所過失，附此說明。
（四）況且，證人即當時任職世大積體電路股份有限公司擔任工程一部經理丙○證稱
      ：「（發電機維修、保養情形？）照公司定的制度及保養計劃執行，有日、週
 、月檢查等，照保養計劃進行，保養項目是照保養檢查表做，試車是在驗收時
      做的，平常是做熱機。」、「（運轉期間發電機的檢修如何做？）當時只有人
      員巡視，是本來就有人員，是按發電機系統的負責人員負責巡檢，只有做抄表
      ，運轉期間沒有辦法做檢修，還有值班人員負責，值班人員是在上訴人下班後
      負責，上班時間就是上訴人二人負責。」等語（本院九十年五月二日訊問筆錄
      參見），且台灣積體電路製造股份有限公司亦回覆稱：試車保養之操作方式完
      全依發電機保養操作手冊之規定辦理，此有該公司回函在卷可按，並有函覆之
      八十八年八月十一日、八月二十六日、九月十六日之緊急發電機保養檢查表（
      其中於八十八年八月二十六日、以及八十八年九月二十六日二次四周保養檢查
      ，均有檢查皮帶部分），以及八十八年八月十八日、九月十日之緊急發電機試
      車紀錄表在卷可稽，因此，被告二人所辯均有依照緊急發電機保養檢查表規定
      之情形實施檢查等語，顯非不實，是尚難認被告二人有何過失之行為，因而造
      成本件發電機之火災。
（五）又關於發電機運轉之限制情形，業據證人即出售發電機予世大積體電路股份有
      限公司之怡和太平洋重機股份有限公司經理戊○○證稱：「發電機是屬備用的
      發電機，備用在滿載運轉每十二小時不要超一個小時，這型滿載是二千千瓦，
      這型可以持續運轉，但若持續運轉他的平均負載是不要超過百分六十左右，大
      約一千二百千瓦，持續運轉是用年度來計算，如果短時間就沒有這個限制，沒
      有三十八小時限制。」等語（本院九十年七月十一日訊問筆錄參見），而當時
      發電機之運轉情形，亦據台灣積體電路製造股份有限公司亦回覆稱：「遇停電
      狀況，緊急發電機即自動啟動供應備用電力，而該發電機之電力負載及相對之
      運轉時間，則完全依原廠之規定辦理，就本機型而言，其電力負載之滿載量為
      二千KW，但當時設定以不超過全額電力之八成（即一千六百KW）供電，依原廠
      提供之操作手冊，係屬得持續運轉之安全範圍，此亦有台灣積體電路製造股份
      有限公司亦回覆函文可據，另證人丙○復證稱：「（公司有無開會決定以緊急
      發電機持續的供電？）停電後，照規定發電機運轉，直到台電供電為止。」、
      「（公司有無決定機器運轉多久？）公司沒有決定多久要停，就是等台電的電
      來，等電來才停止運轉，當時的情形也不知道何時復電。」等語（本院九十年
      五月二日訊問筆錄參見），足認該發電機之運轉情形，尚於所定安全範圍之內
      ，尤其再審諸被告二人受雇之情形，該發電機之電力負載及運轉時間，顯非被
      告二人所得自行決定，是亦無從僅依運轉之情形，認被告二人有何過失行為可
      言。
（六）綜上所述，被告二人前開辯詞，應堪採信，尚無證據足資認定被告二人有何過
      失行為因而造成本件失火，既無其他積極切確之證據足資證明被告二人有何公
      共危險之犯罪行為，揆諸前揭判例之意旨，自應依法為被告無罪判決之諭知。
四、被告二人被訴公共危險罪，雖經聲請簡易判決處刑，並經本院新竹簡易庭以八十
    九年度竹簡字第三七一號簡易判決在案，惟經本院管轄第二審合議庭認應應諭知
    被告無罪之判決，有如前述，是本案不得以簡易判決處刑，應依刑事訴訟法第四
    百五十二條規定，改依通常訴訟程序審理，並準用刑事訴訟法第三百六十九條第
    二項規定，自為第一審判決，附此敘明。
五、據上論斷，應依刑事訴訟法第四百五十五條之一第一項、第三項、第三百六十九
    條第二項、第四百五十二條、第三百零一條第一項，判決如主文。
本案經檢察官李翠玲到庭執行職務。
中      華      民      國    九十      年     十二     月    二十四    日
                              台灣新竹地方法院刑事第二庭
                                  審判長法  官  王  銘  勇
                                        法  官  黃  美  盈
                                        法  官  蘇  嘉  豐
右正本證明與原本無異。
如不服本判決，應於判決送達後十日內向本院提出上訴狀( 應附繕本 )，上訴於
臺灣高等法院。
                                        書記官  賴  寶  合
中      華      民      國    九十      年     十二     月    二十四    日


司法院資訊處製作；財團法人民間司法改革基金會備份。
